臺灣臺中地方法院民事判決
110年度訴字第2503號
原      告  洪立昀  
訴訟代理人  盧永盛律師
複代理人    施雅芳律師
被      告  謝劉阿秀
            劉達隆  
上列當事人間請求拆屋還地事件，經本院於111年5月30日言詞辯
論終結，判決如下：
    主    文
被告劉達隆應將坐落臺中市○○區○○段000000地號土地上如附圖所
示編號150-10(1)部分，面積18.5平方公尺之地上物拆除，並將
上開土地返還予原告及其他共有人全體。
被告謝劉阿秀應將坐落臺中市○○區○○段000000地號土地上如附圖
所示編號150-10(2)部分，面積21.5平方公尺，及編號150-10(3)
部分，面積13平方公尺之地上物拆除，並將上開土地返還予原告
及其他共有人全體。
訴訟費用被告劉達隆負擔三分之一；餘由被告謝劉阿秀負擔。
    事實及理由
壹、程序方面：
    按訴狀送達後，原告不得將原訴變更或追加他訴，但擴張或
    減縮應受判決事項之聲明者，不在此限，民事訴訟法第255
    條第1項第3款定有明文。原告起訴時原聲明：「一、被告謝
    劉阿秀應將坐落於臺中市○○區○○段000000地號土地上如附圖
    所示A、B劃斜線部分之增建物拆除（面積以實際測量為準）
    ，並將該部分土地返還原告及其餘全體共有人。二、被告劉
    達隆應將坐落於臺中市○○區○○段000000地號土地上如附圖所
    示C劃斜線部分之增建物拆除（面積以實際測量為準），並
    將土地交還予原告及其他全體共有人。」嗣原告就聲明第一
    、二項部分，依臺中市中正地政事務所測量結果變更聲明如
    主文第1、2項所示（見本院卷第177頁），核與上開規定相
    符，應予准許。
貳、實體方面：
一、原告主張略以：緣坐落於臺中市○○區○○段000000地號土地，
    面積167平方公尺，為兩造及其他共有人共18人共有，並為
    兩造社區所在之法定空地，有土地登記簿謄本可佐。查被告
    謝劉阿秀所有之臺中市○○區○○段00○號房屋(即門牌號碼臺中
    市○○區○○○街00號，以下簡稱44建號房屋），及同區段40建
    號房屋（門牌號碼為臺中市○○區○○○街00號，以下簡稱40建
    號房屋）、被告劉達隆所有之臺中市○○區○○段00○號房屋（
    門牌號碼為臺中市○○區○○路○段 000 號，以下簡稱35建號房
    屋）均座落於上開臺中市○○區○○段000000 地號土地（以下
    簡稱系爭土地），有上開房屋之建物登記簿謄本可佐。被告
    謝劉阿秀、被告劉達隆二人明知系爭土地之共有人間並無劃
    定分管範圍而分别使用之分管契約關係存在，且系爭土地同
    時為兩造社區所在之法定空地，本應留設供社區用，但被告
    謝劉阿秀所有之40建號房屋後方增建物如附圖編號150-10（
    3）部分、44建號房屋後方增建物如附圖編號150-10（2）部
    分，以及被告劉達隆所有之35建號房屋之後方增建物如附圖
    編號150-10（1）部分卻無權占用系爭土地，影響系爭社區
    法定空地之進出通行及防火救災逃生安全，已侵害原告及其
    他系爭土地全體共有人之利益甚明。為全體共有人權益及公
    共安全起見，為此，原告爰依於民法第767條第1項規定、第
    821條規定，請求被告謝劉阿秀拆除增建物，及請求被告劉
    達隆拆除增建物，並將土地交還給原告及其他共有人全體。
    並聲明：如主文第1、2項所示。
二、被告抗辯略以：
(一)被告謝劉阿秀：主要建物是伊與伊父親買的，建物後面有用
    鋁門加建，測量後房屋後方增建建物如有佔用到共有土地，
    伊願意拆除。對於臺中市中正地政事務所所測量之複丈成果
    圖（即附圖）之測量結果認為，伊占用面積沒有那麼大，圖
    中之150-10(2)紫色部分是公寓的部分。
(二)被告劉達隆：房屋係伊繼承而來，繼承時房屋現況即是如此
    ，沒有任何增建，測量後房屋後方增建建物如有佔用到共有
    土地，伊願意拆除。對於附圖之測量結果認為，圖中之150-
    10(2)紫色部分不是伊與被告謝劉阿秀占用的。
三、得心證之理由：
(一)按所有人對於無權占有或侵奪其所有物者，得請求返還之；
    對於妨害其所有權者，得請求除去之。各共有人對於第三人
    ，得就共有物之全部為本於所有權之請求，但回復共有物之
    請求，僅得為共有人全體之利益為之，民法第767條第1項前
    段、中段、第821條分別定有明文。以無權占有為原因，請
    求返還所有物之訴，被告對原告就其物有所有權存在之事實
    無爭執，而僅以非無權占有為抗辯者，原告於被告無權占有
    之事實，無舉證責任，被告應就其取得占有，係有正當權源
    之事實證明之；如不能證明，則應認原告之請求為有理由（
    最高法院72年度台上字第1552號判決、第2516號判決、85年
    度台上字第1120號判決要旨參照）。原告以無權占有為原因
    ，本於物上請求權之法律關係，請求被告劉達隆將坐落臺中
    市○○區○○段000000地號土地如附圖所示編號150-10(1)部分
    、面積18.5平方公尺之地上建物拆除、被告謝劉阿秀將坐落
    臺中市○○區○○段000000地號土地如附圖所示編號150-10(2)
    部分，面積21.5平方公尺及編號150-10(3)部分，面積13平
    方公尺之地上建物拆除，並請求被告二人將上開土地返還予
    原告及其他共有人全體，業據原告提出土地登記第二類謄本
    、建物登記第二類謄本、地籍圖謄本、現場照片等件為證（
    見本院卷第17頁至37頁），並經本院於110年11月26日會同
    兩造及臺中市中正地政事務所人員至現場履勘測量，製有勘
    驗筆錄、現場照片數紙（見本院卷第117至第141頁），及臺
    中市中正地政事務所依本院囑託測繪製作之附圖在卷可稽（
    見本院卷第147頁），認被告等所有之系爭建物確有部分已
    越界占用原告及其他共有人全體所有之系爭土地。被告等就
    110年11月26日之測量結果沒有意見，僅辯稱其占用面積並
    無如附圖所繪制的面積大，且附圖所示之150-10(2)係公寓
    建物之部分，非其等所占用，惟查本院於上開期日至現場履
    勘測量時曾現場向被告謝劉阿秀確認勘驗筆錄後附現場照片
    圖編號5、6之地上物為何人所蓋，被告謝劉阿秀答稱：「是
    我蓋的木板，水泥也是我灌的」、「今天測量門牌號碼211
    、209後方部分是由遼陽一街26號延伸過來的」，並經被告
    二人確認無訛後簽名，而上開附圖所示150-10(2)之紫色區
    塊即為上開自遼陽一街26號延伸過來（即由被告謝劉阿秀搭
    蓋之木板及水泥占用部分），故被告上開所辯，要屬無據。
    原告依民法第767條物上請求權之法律規定，請求被告等應
    將其等無權占用系爭土地之地上物拆除，並將系爭土地返還
    予原告及其他共有人全體，為有理由，應予准許。
四、綜上所述，原告依民法第767條物上請求權之法律規定，請
    求判決如主文第1、2項所示，為有理由，應予准許。
五、本件事證已臻明確，兩造其餘攻擊或防禦方法及所提證據，
    經本院詳予斟酌後，認均不足以影響判決之結果，爰不另一
    一論述，併予敘明。
六、訴訟費用負擔之依據：民事訴訟法第78條、第85條第1項但
    書。 
中　　華　　民　　國　　111 　年　　6 　　月　　27　　日
                  民事第一庭  法  官     曹宗鼎
上正本係照原本作成。
如對本判決上訴，須於判決送達後20日內向本院提出上訴狀。如
委任律師提起上訴者，應一併繳納上訴審裁判費。
中　　華　　民　　國　　111 　年　　6 　　月　　27　　日
                              書記官     曾右喬